【裁判字號】    92,裁,256
【裁判日期】    920228
【裁判案由】    土地重劃
【裁判全文】
最  高  行  政  法  院  裁  定                    九十二年度裁字第二五六號
    抗  告  人  乙○○
                丙○○
    相  對  人  內政部（承受原臺灣省政府業務）
    代  表  人  甲○○
右抗告人因與相對人內政部（承受原臺灣省政府業務）間土地重劃事件，對於中華民
國九十一年一月二十二日臺北高等行政法院九十年度訴字第三四六五號裁定提起抗告
，本院裁定如左︰
    主  文
抗告駁回。
抗告訴訟費用由抗告人負擔。
    理  由
一、本件原裁定以：台中市第九期市地重劃區範圍係經台中市政府相關單位實地勘查
    後，依八十七年十二月九日修正前之市地重劃實施辦法第六條規定，擬具初勘報
    告表等資料以七十八年五月八日七八府地劃字第三九六三一號函報台灣省政府地
    政處複勘，並經該處以七十八年八月十九日地二字第六一○二○號函核定其辦理
    範圍。嗣經台中市政府依平均地權條例第五十六條第二項規定擬具重劃計畫書以
    七十八年十一月十五日七八府地劃字第一○○六七七號函報原台灣省政府地政處
    ，並經台灣省政府七十九年四月七日府地二字第一四二七九一號函核定，及報奉
    相對人八十年一月十八日以台內地字第八八七二一九號函准予備查有案。台中
    市政府再依平均地權條例第五十六條第二項規定將重劃計畫書公告三十日（自七
    十九年四月二十日起至七十九年五月十九日止）。從上述事實經過可知，台灣省
    政府七十九年四月七日府地二字第一四二七九一號函係台灣省政府函復台中市政
    府，核定該市第九期市地重劃計畫書，參照前行政法院四十八年判字第九十九號
    判例意旨，該函係上級官署對下級官署本於職權之指揮監督行為，仍屬行政權內
    部之意思表示，非對外部人民所為之法律行為，自不能認其為行政處分。故抗告
    人對之提起訴願，依訴願法第七十七條第八款規定，對於非行政處分或其他依法
    不屬訴願救濟範圍內之事項提起訴願者，應為不受理之決定，訴願機關決定不受
    理，於法並無違誤。而抗告人復對上開訴願決定表示不服，向本院求為判決確認
    系爭函示為無效行政處分，惟抗告人求為確認無效之標的係非行政處分之行政行
    為，乃起訴要件不備，而予裁定駁回。
二、抗告意旨略謂：系爭大里溪水系所屬河川旱溪東側堤防用地，台灣省政府業於七
    十九年一月十七日以七九府地二字第一一六○五號函令台中市政府徵收在案，省
    政府並以七十八年十二月二十二日七八府建水字第一六三五九九號與七十九年三
    月十二日府建水字第一四五一六四號公告命令台中市政府應依水利法第七十八條
    及第八十二條規定禁止或限制使用，前台灣省政府以七十九年四月七日府地二字
    第一四二七九一號函核定納入台中市第九期市地重劃範圍，違反其先前之命令，
    應屬無效之行政處分，原裁定不查，認非行政處分，自有違誤，請予廢棄云云。
三、按「市地重劃由中央、省（市）或縣（市）主管機關辦理。」、「重劃地區之範
    圍，由直轄市或縣（市）政府初勘後，報請上級主管機關複勘核定。其由中央或
    省主管機關逕為辦理或指定辦理者，應會同當地直轄市或縣（市）政府勘定。」
    、「重劃地區選定後，主管機關應擬具市地重劃計畫書報請上級主管機關核定。
    由省主管機關核定辦理重劃之地區，應於核定同時檢附重劃計畫書報中央主管機
    關備查。」、「重劃計畫書經核定後，主管機關應即依法公告，及通知土地所有
    權人，並舉行座談會，說明重劃意旨及計畫要點。土地所有權人對重劃計畫書有
    反對意見者，應於公告期間內以書面載明理由及其所有土地之座落、面積暨姓名
    、住址，於簽名蓋章後，提出於主管機關為之。」行為時市地重劃實施辦法第二
    條第一項、第六條、第十二條、第十三條分別定有明文。由上開規定可知市地重
    劃係由各級主管機關辦理，前台灣省政府以七十九年四月七日府地二字第一四二
    七九一號函核定台中市政府檢送該市第九期旱溪市地重劃區重劃計畫書，係台灣
    省政府就所屬機關報請核示事項所為指示處理之命令，屬上級官署對下級官署本
    於職權所行之指揮監督，尚非對人民所為之行政行為，更不因而對人民發生具體
    的法律上之效果，自不能認其為行政處分。抗告人如對重劃計畫書有反對意見，
    只能依上開辦法第十三條規定對主管機關所公告之重劃計畫書提起行政救濟。又
    提起撤銷之訴或確認之訴，依行政訴訟法第四條及第六條之規定，須對行政機關
    之行政處分或主張有公法上之法律關係始得為之，上開台灣省政府七十九年四月
    七日府地二字第一四二七九一號函既非行政處分，有如前述，抗告人請求撤銷台
    灣省政府上開函並確認該函為無效，自屬不備起訴要件，原審法院予以裁定駁回
    ，並無違誤，其抗告難認有理由，應予駁回。
三、依行政訴訟法第二百七十二條、第一百零四條、民事訴訟法第四百九十二條第一
    項、第九十五條、第七十八條、第八十五條第一項前段，裁定如主文。
中    華    民    國    九十二      年      二        月    二十八      日
                    最 高 行 政 法 院  第 五 庭
                                審 判 長 法  官      徐  樹  海
                                         法  官      蔡  進  田
                                         法  官      鄭  淑  貞
                                         法  官      林  家  惠
                                         法  官      林  茂  權
右  正  本  證  明  與  原  本  無  異
                                         法院書記官  阮  桂  芬
中    華    民    國    九十二      年      二        月    二十七      日


司法院資訊處製作；財團法人民間司法改革基金會備份。
